【裁判字號】    90,台上,1308
【裁判日期】    900308
【裁判案由】    常業重利
【裁判全文】
最高法院刑事判決                                九十年度台上字第一三○八號
    上  訴  人  甲○○
                乙○○
右上訴人等因常業重利案件，不服台灣高等法院高雄分院中華民國八十七年十二月二
日第二審判決（八十七年度上訴字第一五八三號，起訴案號：台灣高雄地方法院檢察
署八十七年度偵字第七五九六號），提起上訴，本院判決如左：
    主  文
原判決撤銷，發回台灣高等法院高雄分院。
    理  由
本件原判決認定上訴人甲○○係高雄市○○區○○路三九九號「上正當舖」之實際負
責人，自民國八十六年十一月十四日起僱用上訴人乙○○為其辦理放款及收取利息事
宜，二人共同基於常業重利之犯意聯絡，在台灣新聞報刊登廣告，並以（○七）00
00000號電話對外聯絡，於八十六年十二月十三日，乘馬國耀急需用錢為其女友
朱芬瑤辦理交保之際，以新台幣（下同）五萬五千元借與馬國耀，預扣一萬元，實際
祇付四萬五千元，馬國耀並以其機車質押，當日馬國耀先償還二萬五千元贖回機車，
尚欠三萬元，以每十五日為一期，支付三千七百五十元之重利；甲○○、乙○○又承
上犯意，乘朱芬瑤急迫之際，於八十七年二月初，再借二萬元予朱女，預扣五千元，
實際祇拿一萬五千元，以每十五日為一期，支付二千五百元之利息，而收取與原本顯
不相當之重利。嗣因馬國耀、朱芬瑤積欠一期利息未付，甲○○乃於八十七年三月二
十六日至高雄市左營區崇實新村二十三之二號二人住處索取利息，因馬國耀、朱芬瑤
無法支付利息，甲○○不顧二人之阻止，強行取走馬國耀所有「000000000
0」號及朱芬瑤所有「0000000000」號之行動電話二支抵債，於同月三十
日十六時許，經警持搜索票前往搜索時，適馬某、朱女前往計算利息，為警在當舖抽
屜內查獲上開二支行動電話等情，因而撤銷第一審之科刑判決，改判論處上訴人等共
同以犯重利罪為常業各罪刑（甲○○所犯常業重利罪與強制罪間有方法結果之牽連關
係，而從一重處斷），固非無見。
惟查：(一)按刑法第三百零四條之強制罪，係以強暴、脅迫使人行無義務之事或妨害人
行使權利為構成要件，苟行為人未施以強暴、脅迫，縱其使人行無義務之事或妨害人
行使權利，仍難課以該條之罪。原判決事實認定，甲○○於八十七年三月二十六日至
馬國耀、朱芬瑤住處向馬、朱二人索取利息，因馬、朱二人無法支付利息，甲○○不
顧二人之阻止，強行取走馬、朱二人之行動電話各一支抵債等情，理由並說明甲○○
強行取走馬、朱二人行動電話部分，係犯刑法第三百零四條第一項之強制罪，並與其
所犯常業重利罪間有方法結果之牽連關係，而從一重以常業重利罪論處罪刑。惟甲○
○究係如何強行取走被害人之行動電話﹖其有無施強暴、脅迫﹖抑或僅因被害人不同
意其取走行動電話，其不顧被害人之反對，而仍取走，即謂係強行取走﹖事關甲○○
是否成立強制罪，自應予以釐清。原審就此未詳予調查審認，並於事實欄內予以明確
認定，致本院無從為法律上之判斷，難謂無應於審判期日調查之證據未予調查之違法
。且苟甲○○係因被害人無法支付利息後，始臨時起意犯強制罪，則能否謂其所犯強
制罪與常業重利罪間有方法結果之牽連關係，亦待研求。(二)依起訴書所載，公訴人係
起訴乙○○與甲○○共同牽連涉犯常業重利罪與強制罪，原判決認僅甲○○成立強制
罪，乙○○並不成立強制罪。惟原判決僅於理由四說明「被告甲○○強行取走被害人
行動電話部分，被告乙○○並未參與，亦無證據證明有犯意聯絡，原判決（即第一審
判決）竟論以共同正犯，亦有未合」云云，似僅說明第一審判決不當之處，而未就公
訴人所起訴乙○○涉犯強制罪部分，另為無罪之判決或說明不另為無罪之諭知，亦有
已受請求之事項未予判決之可議。(三)被害人馬國耀、朱芬瑤於警訊係指稱向甲○○借
款，乙○○打電話催討利息及記帳（見警卷第十三至第十九頁），而乙○○於警訊亦
稱：「我現在上正當舖任職，在當舖內接聽電話及書寫當票」、「實際拿錢辦理放借
錢是由甲○○負責」（見警卷第九、十一頁），另甲○○亦僅稱乙○○係前往幫忙，
並未供稱僱用乙○○。乃原判決事實認定甲○○僱用乙○○為其辦理放款事宜，即有
與卷存證據資料不相適合之違誤。且原判決既認定上訴人等係共犯常業重利罪，理由
亦說明上訴人等有以重利營生之意，乃原判決事實欄並未記載上訴人等有收取重利恃
以維生之意，亦有可議。以上或為上訴意旨所指摘，或為本院得依職權調查之事項，
應認有撤銷發回更審之原因。
據上論結，應依刑事訴訟法第三百九十七條、第四百零一條，判決如主文。
中      華      民      國     九十     年      三      月      八      日
                              最高法院刑事第十庭
                                  審判長法官  莊  登  照
                                        法官  洪  明  輝
                                        法官  蔡  清  遊
                                        法官  黃  一  鑫
                                        法官  林  秀  夫
      右正本證明與原本無異
                                              書  記  官
中      華      民      國     九十     年      三      月     十五     日


司法院資訊處製作；財團法人民間司法改革基金會備份。
